【裁判字號】    96,家訴,232
【裁判日期】    970626
【裁判案由】    給付扶養費
【裁判全文】
臺灣高雄地方法院民事判決             96年度家訴字第232號
原      告  甲○○○
被      告  乙○○
上當事人間給付扶養費事件，本院於民國97年6 月 5日言詞辯論
終結，判決如下：
  主  文
原告之訴駁回。
訴訟費用由原告負擔。
  事  實 及 理  由
一、原告主張：原告現設籍高雄市，每月花費為新臺幣（下同）
    24000 元，其中四分之三即18000 元已由原告之子即訴外人
    蘇桂煌、蘇益廷、蘇瑞億負擔，被告係職業工人，每月薪資
    2 萬餘元，原告係被告之母，爰依民法第1119條規定訴請被
    告給付扶養費等語，並聲明判決命被告自96年10月起至原告
    死亡之日止，按月於每月五日前給付原告新臺幣6000元，訴
    訟費用由被告負擔。
二、被告則以：伊自96年10月起至今沒有給付原告任何費用，伊
    無法負擔每月給原告多少錢，但如果原告讓伊供吃供住，伊
    可以負擔，伊每月支出已經比收入還多等語置辯，並聲明駁
    回原告之訴，訴訟費用由原告負擔。
三、(一)依民法第1115條第1 項第1 款、第3 項及第1116條第1 項
    第1 款之規定，直系血親卑親屬對直系血親尊親屬負有第一
    順序之扶養義務，如直系血親卑親屬有數人，應各依經濟能
    力分擔義務；(二)次按民法第1117條第1 項規定「受扶養權利
    者，以不能維持生活而無謀生能力者為限」，同條第2 項僅
    規定，「前項無謀生能力之限制，於直系血親尊親屬不適用
    之」，並非規定前項不能維持生活之限制，於直系血親尊親
    屬不適用之。是直系血親尊親屬，如能維持生活者，自無受
    扶養之權利。
四、經查：
  (一)原告前揭主張被告係其子之情，業據其提出兩造戶籍謄本為
    證（見本院卷第8 頁至第10頁）自堪信為真實。
  (二)原告固係被告之直系血親尊親屬，其向被告提起本件給付扶
    養費之訴，參諸前揭說明，其依據之受扶養請求權之發生仍
    應以其不能維持生活為要件，本院首應就此予以審究原告是
    否不能維持生活？
  依本院職權調取被告95年度財產歸戶資料顯示，被告於該年
    度僅有郵局利息所得6080元（見本院卷第25頁），再經臺灣
    郵政股份有限公司高雄郵局97年2 月5 日高營字第09720001
    49號、97年5 月22日高營字第0972001233號函顯示原告在高
    雄大林蒲郵局所設帳戶於97年1 月31日止及97年5 月20日止
    之餘額分別為32萬餘元、12萬餘元之情（見本院卷第37頁至
    第38頁、第44頁至第46頁），足見原告尚有存款可維持生活
    ，其中該帳戶餘額在97年2 月起至5 月20日前減少20萬餘元
    ，依郵局前揭覆函所附帳戶交易詳情顯示，原告上開帳戶在
    96年9 月12日起至96年12月28日止，其提領金額係1000 元
    或3000元，甚有1000元、200 元、1305元存入，亦僅在96
    年9 月13日有提領紀錄，但在97年4 月14日起至5 月20日止
    不到一月期間該帳戶則僅有提領記錄，並集中在97年4 月
    14日至97年5 月20日間，97年4 月14日共提領23000 元、97
    年4 月15日再提領55000 元、97年4 月24日提領17000 元、
    97 年4月26日提領6000元、97年5 月1 日提領17000 元、97
    年5 月2 日提領2000元、97年5 月12日提領8000元、97年5
    月13日提領12000 元、97年5 月15日提領43000 元、97年5
    月16日提領11000 元、97年5 月19日提領8000元、97年5 月
    20日提領3000元，此種於短期內密集提領之交易異常情形顯
    非原告所稱用來支付紅包錢或自己的一些開銷費用所能解釋
    ，自不能單以該帳戶目前餘額之12萬餘元判斷原告是否能維
    持生活。
  復依高雄市社會局97年1 月7 日高市社局二字第0970000118
    號函覆本院稱：「經查該二員（指本件原告甲○○○及被告
    乙○○）未領取社會福利補助」等詞（見本院卷第30頁）及
    原告當庭所稱「（問：現在依靠何人生活？）我現在在第三
    個兒子開的麵店幫忙，所以他多少給我一些錢，大兒子、二
    兒子也是多少會給我一些錢，但是被告自從結婚後至今，都
    沒有給過我錢，我生病也都沒有回來探視我」等語（見本院
    卷第49頁），是以此而言，原告尚難稱不能維持生活。
  綜合以上，(1)以原告現有前揭帳戶餘額12萬餘元，雖較行政
    院內政部主計處95年度家庭收支調查報告所示臺灣地區平均
    每人每月消費支出17425 元、高雄市平均每人每月消費支出
    18319 元為低，但原告上揭帳戶餘額係因於97年4 月14日起
    異常提領所致，其帳戶餘額自96年9 月12日起至97年4 月14
    日前收支平均能維持餘額在32萬餘元左右，輔以原告所稱現
    有其他直系血親卑親屬供給金錢並於第三兒子開設麵攤幫忙
    而獲些許對價之情，應認原告現能維持生活，參諸首揭規定
    意旨，即難認原告有受扶養之權利，是原告依民法第1115條
    、第1116條之規定，請求被告給付扶養費，即無理由，應予
    駁回。(2)至於原告起訴所在意者，係被告自婚後即未予扶養
    亦未予探視，然此除係親子感情親疏因素為法律所無法強制
    者外，被告既當庭一再表明願予親養僅無法負擔按月固定給
    付金錢，原告即不得逕予拒絕被告以此為扶養方法，如造成
    被告與其他兄弟姊妹間就扶養原告之義務履行有不公平之處
    ，亦屬其他已盡扶養原告義務之兄弟姊妹與被告間就共同債
    務之分攤問題，亦非原告所能起訴請求，附此敘明。
五、訴訟費用負擔之裁判依據：本件原告之訴為無理由，應依民
    事訴訟法第78條判決如主文第二項所示。
中    華    民    國    97    年    6     月    26    日
                  家事法庭法  官  楊智守
上為正本係照原本作成
如不服本判決，應於送達後20日內，向本院提出上訴狀並表明上
訴理由，如於本判決宣示後送達前提起上訴者，應於判決送達後
10日內補提上訴理由書（須附繕本）。
中    華    民    國    97    年    6     月    26    日
                          書記官  蘇  豫


司法院資訊處製作；財團法人民間司法改革基金會備份。
